【裁判字號】    98,消債抗,51
【裁判日期】    980506
【裁判案由】    更生事件
【裁判全文】
臺灣臺北地方法院民事裁定            98年度消債抗字第51號
抗  告  人  甲○○
                      樓
代  理  人  林雅君律師
上列抗告人因消費者債務清理事件聲請更生，對於中華民國97年
12月26日本院97年度消債更字第346號裁定提起抗告，本院裁定
如下：
    主  文
抗告駁回。
抗告程序費用新臺幣壹仟元由抗告人負擔。
    理  由
一、「按聲請更生或清算不合程式或不備其他要件者，法院應以
    裁定駁回之，但其情形可以補正者，法院應定期間先命補正
    」；「債務人與金融機構協商成立者，不得聲請更生或清算
    。但因不可歸責於己之事由，致履行顯有重大困難者，不在
    此限」；「本條例施行前，債務人依金融主管機關協調成立
    之中華民國銀行公會會員辦理消費金融案件無擔保債務協商
    機制與金融機構成立之協商，準用前項之規定」，消費者債
    務清理條例（下稱消債條例）第8條、第151條第5項、第6項
    分別定有明文。準此，債務人如於消債條例施行前，已利用
    金融主管機關協調成立之中華民國銀行公會會員辦理消費金
    融案件無擔保債務協商機制，與金融機構成立協商，即須依
    約清償債務，僅於其後發生情事變更，在清償期間收入或收
    益不如預期，致該方案履行困難甚或履行不能，且因不可歸
    責於己之事由所致，始能聲請更生或清算，至如認該協商方
    案履行有其他不適當情形，即應再循協商途徑謀求解決，不
    得逕依消債條例聲請更生，蓋該債務清償方案係經債務人行
    使程序選擇權而與債權人締結之債務清理契約，其即應受該
    契約之拘束，且消債條例更生之規範目的，係在維持債務人
    基本生活之情況下，於債務人之能力範圍內盡力清償債務，
    非謂債務人得任意利用債務清理程序減輕債務，因此，為避
    免債務人針對已成立之協商方案任意毀諾，濫用更生或清算
    之債務清理程序，須債務人於協商成立後因不可歸責於己之
    事由，致其無法履行原定清償方案，始例外得依消債條例聲
    請更生或清算。
二、本件抗告意旨略以：抗告人於協商成立時每月實領薪資原有
    新臺幣（下同）5萬1829元，惟因景氣不佳，所任職之德芝
    寶有限公司（以下簡稱德芝寶公司）遂於民國96年7月減薪
    至4萬1771元，收入減少，且抗告人之姊無法繼續資助抗告
    人，抗告人只得自行負擔所有生活費用，因入不敷出，不得
    已只好毀諾。又抗告人需扶養父母，且因未出嫁而與父母同
    居，故需負擔較重之扶養責任。是以，原裁定認抗告人並無
    於債務協商成立後，顯有履行困難或履行不能之情形，而駁
    回抗告人更生之聲請，顯有不當，爰提起抗告，請求廢棄原
    裁定，並准予開始更生程序等語。
三、經查：
（一）抗告人於消債條例施行前之95年間，曾就其積欠各金融機
      構之無擔保債務，利用金融主管機關協調成立之中華民國
      銀行公會會員辦理消費金融案件無擔保債務協商機制，與
      各債權銀行成立協商，約定自95年7月起，分120期，利率
      0％，以每月3萬1130元依各債權銀行債權金額比例清償債
      務，有協議書（見原審卷第59頁）在卷可稽，堪可認定。
（二）抗告人主張其所任職之德芝寶公司因業績不如以往，公司
      負責人乃決定自96年7月起實施減薪與資遣部分員工等方
      式以資因應，故抗告人之實領薪資自5萬1829元減少至4萬
      1771元云云，固有德芝寶公司97年4月份薪資明細單乙紙
      為證（見原審卷第48頁）。然本院於97年7月3日函詢德芝
      寶公司抗告人之薪資狀況，該公司於97年7月21日函稱抗
      告人之薪資係自96年7月起由5萬3000元調降為4萬3000元
      ，而除本薪外尚會加發1個月年終獎金，有德芝寶公司函
      文在卷可稽（見原審卷第69頁），是抗告人於減薪後，扣
      除勞、健保費用，每月平均實領收入應為4萬5354元【計
      算式：（41771×12+43000）÷12＝45354】。復自抗告人
      於原審所提出之財產及收入狀況說明書（見原審卷第4頁
      背面）觀之，抗告人固稱其每月必要支出約為2萬7000元
      ，惟按更生或清算制度之立法目的，係為使不幸陷入經濟
      困境之債務人得以清理債務、重建生活，並在清理過程中
      保有符合人性尊嚴之最低基本生活，但非維持債務人過去
      慣常之寬逸生活，故評估債務人是否有不能清償債務或有
      不能清償之虞時，並非由債務人任意主張其基本生活費用
      之數額，而是債務人在維持基本生活之情況下，於其能力
      範圍內盡力清償債務。抗告人住居於臺北縣，其每月生活
      費用，仍應以行政院主計處公告之97年度臺灣省平均每人
      每月最低生活費用9829元為計算基準，該最低生活費用即
      已包含食、衣、住、行等各項生活必要費用在內。至抗告
      人謂其尚需扶養父母，且因未出嫁而與父母同居，故需負
      擔較重之扶養責任云云，然本院於98年4月1日以北院隆民
      樹消98年度消債抗字第51號函令抗告人於文到7日內說明
      扶養權利人每月所需扶養費用為何，並提出證明文件，並
      於98年4月6日送達抗告人，有該函文及送達證書附卷可憑
      （見本院卷第15、16頁），惟抗告人迄未提出相關文件供
      本院審酌抗告人所言之扶養費用數額為何。而觀諸抗告人
      之父張雙全財產歸屬資料清單，其名下尚有房屋、土地各
      一筆等財產，公告現值達267萬8710元，是以尚難謂抗告
      人之父有不能維持生活而須抗告人扶養之情事。至抗告人
      之母張鍾雪梅名下固無財產（見原審卷第102頁所附財產
      歸屬資料清單），惟抗告人迄未釋明其母有何不能維持生
      活之情事，縱其母確因不能維持生活而需扶養，然抗告人
      自承扶養義務人除抗告人外尚有姊妹共3人（見原審卷第4
      頁背面），依法本應共同負擔扶養義務；抗告人雖稱姊妹
      均已出嫁而自組家庭，且有子女需扶養云云，然聲請人自
      身尚有鉅額債務未能清償，自無從認為抗告人之扶養能力
      遠優於其他扶養義務人，從而不能任令抗告人自行承擔大
      部分之扶養義務，再執此認抗告人無力清償債務。是抗告
      人平均分擔其母每月之扶養費用應為2457元【計算式：
      9829÷4＝2457】，從而，抗告人每月薪資於扣除每月必
      要支出及扶養費用後尚餘3萬3068元【計算式：00000－
      0000－0000＝33068】，足堪負擔每月協商金額3萬1130元
      ，要難謂債務人有發生協商之後情事變更致不能清償之情
      事。
（三）抗告人復主張因其姊無法繼續資助抗告人部分基本開支，
      抗告人只得自行負擔所有生活費用，因入不敷出，不得已
      只好毀諾云云。惟查，抗告人前於95年間依中華民國銀行
      公會會員辦理消費金融案件無擔保債務協商機制，與各債
      權銀行成立協商並簽立協議書時，抗告人對於當時之經濟
      狀況、收支情形應知之綦詳，理應於協商時評估可否履行
      協商條件，倘其無資力履行理應不會簽下協議書。抗告人
      當時盱衡其經濟狀況，猶簽署協商協議書，同意債權銀行
      之無擔保債務還款計畫，縱使協商條件對抗告人而言著實
      嚴苛，或抗告人如其所稱資金來源係來自其姊資助，現因
      其姊無法繼續資助不得已只好毀諾，亦屬抗告人協商當時
      可得預期，且親友間之幫助係基於彼此之情分義理，雖有
      可能一時救急，但豈可期待親友長期予以支援救助，作為
      履行協商條件之憑恃？是抗告人之主張核與「不可歸責於
      己之事由致履行顯有重大困難」之要件不符。
四、綜上所述，抗告人於協商成立後，難認有何不可歸責於己之
    事由，致不能繼續履行原協商條件或履行顯有重大困難，其
    聲請更生與前開規定不符，自應予駁回，從而，原裁定駁回
    抗告人更生之聲請，核無違誤，抗告意旨猶執前詞，指摘原
    裁定不當，求予廢棄另為裁定，為無理由，應予駁回。
五、據上論結，本件抗告為無理由，爰依消費者債務清理條例第
    11條第2項、第15條，民事訴訟法第495條之1第1項、第449
    條第1項、第95條、第78條，裁定如主文。
中     華     民     國    98    年    5    月    6    日
                  民事第三庭    審判長法  官  丁蓓蓓
                                      法  官  黃書苑
                                      法  官  孫正華
以上正本係照原本作成。
本裁定不得再抗告。
中    華     民     國     98    年    5    月    6    日
                                      書記官  林秀娥


司法院資訊處製作；財團法人民間司法改革基金會備份。
